臺灣宜蘭地方法院民事判決　　　　　　　96年度簡上字第25號
上　 訴　 人　乙○○
上　 訴　 人　竹一實業股份有限公司
兼法定代理人　丁○○
被　上 訴 人　丙○○
訴　訟代理人　甲○○
上列當事人間給付票款事件，上訴人對於中華民國96年3月2日本
院宜蘭簡易庭95年度宜簡字第110 號判決，提起上訴，本院於96
年11月12日言詞辯論終結，判決如下：
    主  文
上訴駁回。
第二審訴訟費用新臺幣陸仟肆佰伍拾元由上訴人連帶負擔。
    事實及理由
壹、程序方面：
一、按公司變更組織，乃公司不影響其人格之存續，而變更其組
    織為他種公司之行為。換言之，組織變更前之公司與組織變
    更後之公司，不失其法人之同一性，並非兩個不同之公司，
    組織變更前公司之權利義務，當然由組織變更後之公司概括
    承受（最高法院85年台上字第2255號判決參照）。查被上訴
    人竹一實業股份有限公司（下簡稱竹一公司）原為有限公司
    ，嗣變更組織為股份有限公司，此有經濟部93年12月10日經
    授中字第09333177540 號函附卷可稽，是二者之法人格乃屬
    同一。
二、復按解散之公司，除因合併、破產而解散者外，應行清算，
    於清算範圍內，視為尚未解散；清算人應於清算開始及完結
    時，向法院聲報，否則公司之清算程序尚難認為已終結，公
    司法第24條、第25條、第83條、第93條、第113 條定有明文
    。本件上訴人竹一公司雖於95年5 月25日經經濟部經授中字
    第09532235160 號核准解散登記，惟上訴人竹一公司迄未清
    算終結一節，業經其法定代理人丁○○陳明在卷（參見本院
    二審卷第125 頁）。是以，被上訴人訴請上訴人竹一公司給
    付票款，此乃上訴人竹一公司之債務，自屬清算範圍，故上
    訴人竹一公司雖經解散仍應視為存續，而有當事人能力，合
    先敘明。
貳、實體方面：
一、被上訴人起訴主張略以：
    被上訴人持有上訴人乙○○簽發，並經由上訴人竹一公司、
    丁○○背書之如附表所示之支票2 紙。然屆票載發票期日後
    分別於如附表之利息起算日提示支票，均未獲兌現，爰依票
    據關係，請求上訴人等人連帶給付上述票款合計新台幣（下
    同） 400,000元，及自如附表所示之利息起算日起至清償日
    止，按年息百分之6計算之利息。
二、上訴人竹一公司、丁○○則以：上訴人丁○○只是竹一公司
    之掛名之負責人，並沒有過問公司的事，實際上竹一公司係
    由訴外人戊○○經營，僅為利公司運作之便捷，所以將公司
    章及丁○○之私人印章交由戊○○保管，詎戊○○竟未經同
    意而盜蓋公司章及丁○○之私人印章於系爭支票上等語；而
    上訴人乙○○則以：竹一公司之總經理戊○○捏造事實矇騙
    伊簽訂藥品代銷合約，伊於93年11月13日與竹一公司簽訂代
    銷合約時，乃簽發包含系爭支票在內，共計11紙支票，交予
    戊○○，作為取得經銷代價及貨款保證事宜之用。嗣因竹一
    公司未能繼續供貨，伊已向竹一公司解除代銷合約，並要求
    竹一公司返還支票，惟戊○○竟將系爭支票背書轉讓出去，
    不知道為何現由被上訴人持有，伊懷疑戊○○是詐騙集團，
    現已經對戊○○提出刑事告訴。被上訴人應與之有所勾串，
    故主張被上訴人係惡意、無對價關係取得系爭支票，不得請
    求票款等語，資為抗辯。
三、本件原審對於被上訴人之請求，判決被上訴人全部勝訴，上
    訴人全部聲明不服，分別提起上訴，求為廢棄原判決，並判
    決駁回上訴人在原審之訴及假執行之聲請；被上訴人則求為
    判決駁回上訴。
四、兩造不爭執之事實：
（一）上訴人竹一公司係登記經營中、西藥、醫療器材、化妝品
      、乙類成藥、輔助食品批發業暨零售業、食品零售業、國
      際貿易業等營業項目之公司；而上訴人丁○○為其登記負
      責人（董事長）。該公司業於95年5 月25日經經濟部經受
      中字第09532235100 號函核准解散登記在案（詳原審卷宗
      第53至55頁之公司變更登記事項表）。
（二）上訴人乙○○為擔任上訴人竹一公司在宜蘭縣區域之輔助
      代銷商，於93年11月16日與上訴人竹一公司之代表戊○○
      簽訂代銷合約書，並為貨款保證事宜，而簽發如附表所示
      無記名之支票2紙交付竹一公司之代表人戊○○收執（ 詳
      原審卷宗第83至85頁之代銷合約書）。
（三）如附表所示之支票2 紙現為被上訴人所持有，該支票背面
      並蓋有上訴人竹一公司、丁○○及訴外人戊○○之印文。
（四）如附表所示之支票2 紙，其背面所蓋上訴人竹一公司、丁○○之印文均為真正。
（五）如附表所示之支票2紙經被上訴人依票載發票日期提示，
      均因存款不足及拒絕往來戶之故而遭退票（詳原審卷宗第
      9 、10頁之支票及退票理由單）。
五、本院之判斷及得心證之理由：
    被上訴人主張其持有上訴人所簽發或背書之系爭支票，屆期
    未獲付款，自得依據票據法律關係訴請上訴人給付票款及利
    息，為上訴人所否認，並以前揭情詞置辯。是本院協同兩造
    整理後，確認本件之爭點為：（一）上訴人乙○○就附表所
    示之2 紙支票，得否對被上訴人主張不負發票人責任，而拒
    絕付款？亦即：被上訴人取得系爭支票，有無票據法第13條
    但書：「執票人取得票據出於惡意者」，或同法第14條：「
    以惡意或有重大過失取得票據者，不得享有票據上之權利。
    無對價或以不相當之對價取得票據者，不得享有優於其前手
    之權利。」之適用？（二）上訴人竹一公司、丁○○就如附
    表所示之2 紙支票是否應負背書責任？亦即：系爭支票背面
    之上訴人竹一公司及丁○○之背書，是否構成無權代理？又
    上訴人竹一公司、丁○○得否以前開事項對抗被上訴人，拒
    絕負背書責任？茲分述如下：
（一）上訴人乙○○就附表所示之2紙支票，不得對被上訴人主
      張不負發票人責任，而拒絕付款。
    1.按發票人應照支票文義擔保支票之支付。票據法第126 條
      規定甚明。又票據債務人不得以自己與發票人或執票人之
      前手間所存抗辯之事由對抗執票人。但執票人取得票據出
      於惡意者，不在此限。同法第13條亦定有明文。蓋票據行
      為為不要因行為，即不以給付之原因為要素而得成立之行
      為，凡簽名於票據之人，不問原因如何，均須依票上所載
      文義負責，除執票人取得票據係出於惡意或詐欺者外，發
      票人不得以自己與執票人前手所存抗辯之意由，對抗執票
      人。且票據法第13條但書所謂執票人取得票據出於惡意，
      係以執票人取得票據時為準，決定其是否惡意，並應由票
      據債務人就此負舉證責任。最高法院分別著有49年台上字
      第678號判例、72年度台上字第1612 號判決可參。查本件
      上訴人乙○○係因擔任上訴人竹一公司在宜蘭縣區域之輔
      助代銷商，於93年11月16日與上訴人竹一公司之代表戊○○簽訂代銷合約書，並為貨款保證事宜，而簽發如附表所
      示之無記名支票2紙交付竹一公司之代表人戊○○收執，
      此事實乃為兩造所不爭執，已析述如前（參見四、不爭執
      事項之(四)）。而被上訴人係經由上訴人竹一公司等之背書
      轉讓而取得系爭支票，亦如前述。是被上訴人持有上揭支
      票，對於發票人即上訴人乙○○而言，並非直接前後手關
      係，上訴人乙○○主張其係遭竹一公司及戊○○詐騙而簽
      發支票、業已解除合約等情，縱認屬實，亦均屬其與被上
      訴人之前手間之抗辯事由，並不得據以對抗被上訴人，拒
      絕給付。上訴人乙○○雖以：伊懷疑戊○○是詐騙集團，
      已對戊○○提出刑事告訴，經檢察官提起公訴，現由台灣
      新竹地方法院審理中，被上訴人應與之有所勾串，故主張
      被上訴人係惡意取得系爭支票云云。然為被上訴人所否認
      ，則依前開說明，自應由其就此負舉證之責。惟上訴人並
      未具體主張被上訴人有何共同詐欺行為，亦未舉出積極之
      證據以明，僅泛言指稱被上訴人與戊○○等人勾串，並以
      被上訴人未對戊○○起訴，可能共謀等詞為其論據。然此
      僅能認係上訴人主觀臆測之詞，既無證據為佐，顯不足採
      為認定事實之憑據。至上訴人乙○○另主張希望本件能夠
      待前揭刑事案件判決後再行審結等詞，然未獲被上訴人之
      同意，且上訴人亦不否認該刑案起訴審理之犯罪事實，並
      未敘及被上訴人，則前開刑事案件之審結與否，顯無法作
      為被上訴人究有無與戊○○等人勾串之惡意行為的事證，
      而難准許。從而，上訴人乙○○既未能舉證以明本件有票
      據法第13條所定情事之存在，則其此部分抗辯，即無足取
      。
    2.第按，以惡意或有重大過失取得票據者，不得享有票據上
      之權利。票據法第14條第1 項定有明文。而該條所謂以惡
      意或重大過失取得票據者，係指明知或可得而知轉讓票據
      之人，就該票據無權處分而仍予取得者而言。故如從有正
      當處分權人之手，受讓票據，縱係出於惡意時，亦僅生票
      據法第13條但書所規定，票據債務人得以自己與發票人或
      執票人之前手間所存人的抗辯之事由對抗執票人而已，尚
      不生執票人不得享有票據上權利之問題。最高法院分別著
      有78年度台上字第2262號裁判、67年台上字第1862號判例
      意旨可參。查系爭支票乃係上訴人乙○○為取得代銷權利
      ，因而簽發交付予竹一公司之代表人戊○○收執之事實，
      業詳前述，且該支票並無禁止背書轉讓之記載，則竹一公
      司於收受上述支票之初，自已取得票據權利，有背書轉讓
      票據之處分權，非屬無票據權利之人。況支票乃為流通證
      券，基於保護交易安全之目的，亦應推定執票人就其所持
      票據有處分之權利，是以，執票人如已將支票依票據法所
      規定之轉讓方法即背書或交付方法讓與他人，受讓人對於
      執票人是否確有權處分，亦應不負調查之義務。從而，本
      件被上訴人既係經由有處分權之上訴人竹一公司等人，以
      背書方式受讓取得系爭支票，揆諸前開說明，其自得享有
      票據上之權利，故本件無票據法第14條第1 項所定之適用
      ，亦堪予認定。
    3.又按，無對價或以不相當之對價取得票據者，不得享有優
      於其前手之權利。票據法第14條第2 項另定有明文。而該
      條所謂無對價或以不相當之對價取得票據者，不得享有優
      於其前手之權利，則係指取得票據時，並無對價或所提出
      之對價於客觀上其價值不相當者，其前手之權利如有瑕疵
      （附有人之抗辯），則取得人即應繼受其瑕疵，人的抗辯
      並不中斷，如前手無權利時，則取得人並不能取得權利而
      言；惟票據行為為不要因行為，執票人不負證明關於給付
      原因之責任，如票據債務人主張執票人取得票據係無對價
      或以不相當對價取得，則應由該債務人負舉證責任。最高
      法院89年度台上字第358號裁判、同院85年度台上字第286
      號裁判，亦分別揭示上旨，足資參酌。查上訴人乙○○另
      主張本件被上訴人係以「無對價」或「以不相當之對價」
      取得票據，不得享有優於前手之權利云云，然為被上訴人
      所否認，並以其取得系爭支票係因訴外人戊○○代表竹一
      公司向伊借貸款項，上訴人竹一公司及丁○○、戊○○等
      人因而背書轉讓系爭支票等詞為辯，則上訴人自應就此事
      實負舉證之責，惟其仍僅以：懷疑戊○○是詐騙集團，已
      提出刑事告訴，經檢察官提起公訴，現由台灣新竹地方法
      院審理中，被上訴人未對戊○○起訴，可能共謀等個人臆
      測之詞，為其依據。並未就被上訴人係以「無對價」或「
      以不相當之對價」取得系爭票據乙節，提出任何實證，則
      其此部分主張，顯無從為有利之認定，仍不足為採。
    4.綜上，上訴人乙○○既無法舉證證明本件有票據法第13條
      、第14條所定之權利障礙事由存在，則其自應依票載之文
      義，就附表所示之2 紙支票對被上訴人負發票人責任，不
      得拒絕付款。
（二）上訴人竹一公司、丁○○就如附表所示之2 紙支票應負背
      書責任。按票據乃文義證券，故凡在票據背面或其黏單上
      簽名而形式上合於背書之規定者，即應負票據法上背書人
      之責任。次按，「無代理權而以代理人名義簽名於票據者
      ，應自負票據上之責任。代理人逾越權限時，就其權限外
      之部分，亦應自負票據上之責任。」票據法第10條固定有
      明文。惟當事人主張有利於己之事實，就其事實有舉證之
      責任，又私人之印章，由自己使用為常態，被人盜用為變
      態，主張變態事實之當事人，自應就此印章被盜用之事實
      負舉證之責任，最高法院著有86 年台上字第717號判例可
      資參照。查本件上訴人竹一公司及丁○○對於如附表所示
      之支票2 紙，其背面蓋有上訴人竹一公司、丁○○及訴外
      人戊○○之印文，該印章乃為真正乙節並不爭執（參見四
      、不爭執事項之(一)），僅以：上訴人丁○○只是竹一公司
      之掛名之負責人，並沒有過問公司的事，實際上竹一公司
      係由訴外人戊○○經營，僅為利公司運作之便捷，所以將
      公司章及丁○○之私人印章交由戊○○保管，詎戊○○竟
      未經同意而盜蓋公司章及丁○○之私人印章於系爭支票上
      等語置辯，而主張本件背書有無權代理或越權代理之情事
      存在。然此乃為被上訴人所否認，則其自應就前開有利於
      己之事實，負舉證責任。惟查，上訴人竹一公司及丁○○
      僅空言主張上情，就此迄未提出任何證據以實其說，則其
      所為前揭抗辯，即屬無從採信。是依前開說明，系爭支票
      背面既有上訴人竹一公司及丁○○之印文，且其形式上合
      於背書之規定，則渠等自應負票據法上背書人之責任，亦
      堪予認定。
六、綜上所述，上訴人乙○○、竹一公司及丁○○對於渠等分別
    主張本件有票據法第13條、第14條、第10條所定權利障礙事
    由之存在，均未能舉證以實其說，則被上訴人主張依票據票
    據關係，請求上訴人等人應連帶給付被上訴人系爭票款400,
    000 元，及自如附表所示之利息起算日起至清償日止，按年
    息百分之6 計算之利息，為有理由，原審予以判准，並依民
    事訴訟法第389 條規定依職權為假執行之宣告，核無不合，
    上訴論旨指摘原判決不當，求為廢棄改判，為無理由，應予
    駁回。
七、本件為判決基礎之事證已臻明確，兩造其餘攻擊、防禦方法
    及舉證，經核與判決結果不生影響，爰不一一論究，附此敘
    明。
八、據上論結，本件上訴為無理由，依民事訴訟法第436條之1第
    3項、第449條第1項、第78條、第85條第2項，判決如主文。
中　　華　　民　　國　　96　　年　　12　　月　　3　　 日
                  臺灣宜蘭地方法院民事庭
                      審判長法官  楊麗秋
                      法      官  張軒豪
                      法      官  林翠華
正本與原本無異。
本件不得上訴。
中　　華　　民　　國　　96　　年　　12　  月　  5　 　日
                      書  記  官  陳旺誠
附表：
┌──┬────┬───┬─────┬───┬─────┐
│編號│支票編號│發票人│金      額│發票日│利息起算日│
│    │        │      │（新台幣）│      │          │
├──┼────┼───┼─────┼───┼─────┤
│ 一 │DQ000001│乙○○│ 貳拾萬元 │95年2 │ 95年3月  │
│    │1       │      │          │月28日│ 1日      │
├──┼────┼───┼─────┼───┼─────┤
│ 二 │DQ000001│乙○○│ 貳拾萬元 │95年4 │ 95年5月  │
│    │3       │      │          │月30日│ 2日      │
└──┴────┴───┴─────┴───┴─────┘
裁判費計算書：
┌──────┬────────┬──────────┐
│ 項　　　目 │金　額（新台幣）│     備　   註      │
├──────┼────────┼──────────┤
│第二審裁判費│  6,450元       │                    │
│            │                │                    │
└──────┴────────┴──────────┘
